【裁判字號】    98,上易,1015
【裁判日期】    990201
【裁判案由】    詐欺等
【裁判全文】
臺灣高等法院高雄分院刑事判決        98年度上易字第1015號
    上  訴  人  臺灣高雄地方法院檢察署檢察官
    被      告  甲○○
    選任辯護人  李昌明  律師
上列上訴人因被告詐欺等案件，不服臺灣高雄地方法院98年度審
易字第1878號中華民國98年11月17日第一審判決（起訴案號：臺
灣高雄地方法院檢察署98年度偵字第10384 號），提起上訴，本
院判決如下：
    主  文
上訴駁回。
    事  實
一、甲○○係設在高雄市苓雅區○○○路2 號之國軍高雄總醫院
    耳鼻喉科主任，其於民國94年8 、9 月間，依據「國軍醫學
    研究發展作業規定」及「國軍高雄總醫院研究計畫作業規定
    」，向該院「醫療研究計畫輔導小組」提出「鼻竇炎術後復
    發預測模式之研究」計畫，其計畫經費：新臺幣（下同）44
    6,000 元，執行期限為95年1 月1 日起至同年12月31日止，
    並以不知情之該科住院醫師謝坤衛為計畫主持人，而其自任
    為協同主持人，嗣該研究計畫於94年12月間，經國軍高雄總
    醫院審核通過並經國防部軍醫局核定後執行。詎甲○○明知
    前揭「鼻竇炎術後復發預測模式之研究」係經核定之研究計
    畫，應就手術後病人之性別、年齡、血壓、膿液、嗅覺喪失
    、心臟及神經疾病等因素進行瞭解、分析後，以確定前開因
    素與鼻竇炎復發是否具有關連性，並應進行該計畫之問卷調
    查、微生物培養、電腦斷層掃瞄等，其結果再與病人數量、
    性別及年齡進行統計、分析後，做出相關研究報告，嗣甲○
    ○因發現鼻竇炎手術後病人之樣本數不足，研究根本窒礙難
    行，竟意圖為自己不法之所有，基於詐欺及業務上登載不實
    之犯意，於95年6 月30日在國軍高雄總醫院醫療作業基金醫
    學研究發展成果期中進度報告表之「研究進度」「遭遇困難
    」及「檢討改進方案」等欄內，填具「吻合」、「無」及「
    無」之不實數據，以此不實事項登載於其業務上作成文書上
    ，並申報核銷研究經費，致國軍高雄總醫院「醫療研究計畫
    輔導小組」及國防部軍醫局陷於錯誤，誤信研究依計劃進行
    ，遂准予繼續執行，足生損害於該醫院及國防部軍醫局對管
    理研究計畫進度之正確性。迄於95年12月底，又提出欠缺上
    開相關研究結果之「鼻竇炎術後復發預測模式之研究」研究
    報告書1 本，藉以混充該計畫之期末報告，致國軍高雄總醫
    院及國防部軍醫局等單位陷於錯誤，誤認該計畫已按原核准
    內容執行完畢，同意核銷該計畫其申報之研究經費417,859
    元，而詐得上金開額。嗣於97年1 月間，甲○○再以謝坤衛
    在臺灣醫學期刊所發表之「萎縮性鼻炎」文章1 篇，混充前
    揭計畫之研究成果，並提交國軍高雄總醫院「醫學研究發展
    委員會」審查，然經該審查委員會7 位委員一致認定「萎縮
    性鼻炎」文章與「鼻竇炎術後復發預測模式之研究」計畫兩
    者毫不相關，始悉上情。
二、案經法務部調查局高雄市調查處移送臺灣高雄地方法院檢察
    署檢察官偵查起訴。
    理  由
一、按除被告所犯為死刑、無期徒刑、最輕本刑為3 年以上有期
    徒刑之罪或高等法院管轄第一審案件者外，於前條第1 項程
    序進行中，被告先就被訴事實為有罪之陳述時，審判長得告
    知被告簡式審判程序之旨，並聽取當事人、代理人、辯護人
    及輔佐人之意見後，裁定進行簡式審判程序，刑事訴訟法第
    273 條之1 第1 項定有明文。本件經被告甲○○及辯護人同
    意，適用簡式審判程序，因此依同法第273 條之2 之規定，
    不受第159 條第1 項、第161 條之2 、第161 條之3 、第16
    3 條之1 及第164 條至第170 條規定之限制，核此敘明。
二、上揭犯罪事實，業經被告甲○○於原審及本院審理中坦承不
    諱，核與證人陸志濠、謝坤衛於警詢、偵查中，證人方珮珍
    、許志宏、李弘毅、李楷雯於警詢中證述之情節相符，復有
    國軍高雄總醫院醫學研究發展委員會「鼻竇炎術後復發預測
    模式之研究」之審查表、國軍高雄總醫院民診基金醫學發展
    計畫書、國軍高雄總醫院醫療作業基金醫學研究發展成果期
    中進度報告表、國軍高雄總醫院醫療作業基金醫學研究發展
    計畫報告（期末報告）、民診研究計畫成果發表追蹤報表及
    「臺灣醫界」期刊內之「萎縮性鼻炎」文章等在卷可查，足
    認被告之自白與事實相符，足堪採信。本件事證明確，被告
    行使業務登載不實文書、詐欺取財等犯行，均堪認定。
三、按行為後法律有變更者，適用行為時之法律。但行為後之法
    律有利於行為人者，適用最有利於行為人之法律，刑法第2
    條第1 項定有明文。查被告甲○○於95年6 月30日為行使業
    務登載不實文書行為後，刑法第33條及第41條業於94年2 月
    2 日修正，並依刑法施行法第10條之1 規定，自95年7 月1
    日施行。另於95年6 月14日公布刑法施行法第1 條之1 ，除
    變更刑法分則編所定罰金之貨幣單位為新臺幣外，並分別提
    高罰金數額為3 倍或30倍。職是，本件自應就被告行為前、
    後相關法律有修正者，依前揭規定加以比較適用。茲分別說
    明如下：
  (一)修正前刑法第215 條之業務上登載不實罪原規定法定刑為「
    3 年以下有期徒刑、拘役或五百元以下罰金」，且依修正前
    刑法第33條第5 款規定罰金數額應為1 元以上；然依刑法施
    行法第1 條之1 規定，修正後該罪法定刑度應為「3 年以下
    有期徒刑，或科或併科新臺幣1 萬5 千元以下罰金」，而修
    正後刑法第33條第5 款提高罰金數額為新臺幣1 千元以上，
    並以百元計算之。是以該罪修正後關於有期徒刑、拘役等自
    由刑雖未加以變更，惟就罰金數額下限則予以提高，故修正
    後之法律效果對行為人而言較屬不利，從而本件應依刑法第
    2 條第1 項前段，適用行為時即修正前刑法第215 條規定採
    為論罪科刑之基礎。
  (二)修正前刑法第41條第1 項前段規定「犯最重本刑為5 年以下
    有期徒刑以下之刑之罪，而受6 月以下有期徒刑或拘役之宣
    告，因身體、教育、職業、家庭之關係或其他正當事由，執
    行顯有困難者，得以1 元以上3 元以下折算一日，易科罰金
    。」，而易科罰金折算標準依修正前罰金罰鍰提高標準條例
    第2 條前段（現已刪除）規定，本係就其原定數額提高為10
    0 倍折算1 日，而係以銀元3 百元折算1 日，經折算後應以
    新台幣9 百元折算為1 日。嗣自95年7 月1 日修正後刑法第
    41條第1 項前段則改以：「犯最重本刑為5 年以下有期徒刑
    以下之刑之罪，而受6 個月以下有期徒刑或拘役之宣告者，
    得以新臺幣1 千元、2 千元或3 千元折算一日，易科罰金。
    」，乃就易科罰金折算標準予以提高。從而比較前述修正前
    、後有關易科罰金之規定，當以95年7 月1 日修正前之規定
    較有利於被告，故依刑法第2 條第1 項應適用95年7 月1 日
    修正前刑法第41條第1 項前段規定，以定本件易科罰金之折
    算標準。
  (三)依刑法第51條定應執行刑時，仍有刑法第2 條第1 項之適用
    ，亦即裁判確定前犯數罪，其中一罪在新法施行前者，亦應
    為新舊法比較（最高法院95年5 月23日第8 次刑事庭會議決
    議參照）。又從定執行刑之立法意旨，一方面為執行刑之便
    利，他方面係為受刑人之利益。定執行刑之裁定，又視同判
    決（最高法院刑庭總會26年2 月16日決議(六)）。故如被告所
    犯數罪，經分別諭知得易科罰金之徒刑，惟其折算標準高低
    不同時，仍應從上開立法意旨，擇有利於行為人之易科罰金
    折算標準。本件被告於裁判確定前犯數罪，各有部分係於95
    年7 月1 日之前後分別違犯，依修正前刑法第51條規定：「
    數罪併罰，分別宣告其罪之刑，依左列各款定其應執行者：
    」其中第5 款規定：「宣告多數有期徒刑者，於各刑中之最
    長期以上，各刑合併之刑期以下，定其刑期。但不得逾20年
    。」修正後刑法第51條第5 款規定：「宣告多數有期徒刑者
    ，於各刑中之最長期以上，各刑合併之刑期以下，定其刑期
    。但不得逾30年」，比較結果，修正後刑法並非較有利於受
    刑人，依刑法第2 條第1 項前段之規定，仍應依修正前刑法
    定其應執行之刑。
四、核被告甲○○所為，係犯修正前刑法第216 條、第215 條之
    行使業務登載不實文書，及刑法第339 條第1 項之詐欺取財
    罪。公訴人雖於起訴書中認被告行使業務登載不實文書罪與
    詐欺取財罪經新舊法比較結果，應依修正前刑法牽連犯之規
    定，從一重處斷（即僅論以詐欺取財罪）云云。然被告甲○
    ○之詐欺取財行為，除有於95年6 月30日以行使業務不實文
    書行為方式使用詐術外，尚有於95年12月底提出欠缺相關研
    究結果之「鼻竇炎術後復發預測模式之研究」研究報告書藉
    以混充該計畫之期末報告之行為，並致國軍高雄總醫院及國
    防部軍醫局等單位陷於錯誤，誤認該計畫已按原核准內容執
    行完畢，同意核銷該計畫其申報之研究經費417,859 元，而
    詐得上金開額，是以被告上開各行為，均應視為一整體計畫
    之實行，而其詐欺取財行為係於95年12月底詐得研究經費時
    始屬終了，故就被告詐欺取財行為，應逕適用修正後行為之
    規定，而無新舊法比較之問題，即無從與其在95年6 月間之
    行使業務登載不實文書罪依牽連犯論罪，而應分論併罰，附
    此敘明。
五、原判決以被告甲○○罪證明確，因予適用刑法第2 條第1 項
    前段，修正前刑法第216 條、第215 條、第41條第1 項前段
    、第51條第5 款，刑法第339 條第1 項、第41條第1 項前段
    、第74條第1 項第1 款、第2 項第4 款，刑法施行法第1 條
    之1 、第3 條之1 第3 項，廢止前罰金罰鍰提高標準條例第
    2 條，現行法規所定貨幣單位折算新臺幣條例第2 條，中華
    民國96年罪犯減刑條例第2 條第1 項第3 款、第7 條、第9
    條之規定，並審酌被告正值青壯，且為正規醫護人員，當嫻
    熟醫療法規及相關行政規制，本應恪守本分，依法實行業務
    ，竟不思以正當方式獲利，而行使業務上登載不實之文書詐
    騙國軍高雄總醫院及國防部軍醫局等單位陷於錯誤，誤認該
    計畫已按原核准內容執行完畢，同意核銷該計畫其申報之研
    究經費417,859 元，而詐得上金開額，實有不該。惟念及被
    告犯後坦承犯行，態度良好，顯有悔意，且前未曾有任何刑
    事前科紀錄，素行尚佳，暨其犯罪之動機、目的、手段、所
    得利益等一切情狀，分別量處行使業務登載不實文書罪部分
    有期徒刑4 月、詐欺取財罪部分有期徒刑8 月及諭知如易科
    罰金之折算標準。又被告上開行使業務登載不實文書與詐欺
    2 罪之犯罪時間均在96年4 月24日之前，且無中華民國九十
    六年罪犯減刑條例第3 條第1 項各款所列舉不予減刑之情形
    ，已合於同條例所定之減刑要件，爰依同條例第2 條第1 項
    第3 款之規定，減其刑期2 分之1 ，並定其應執行刑為有期
    徒刑5 月，且因被告行使業務登載不實文書之犯行在刑法修
    正前，易科罰金之折算標準應依舊法以銀元300 元即新臺幣
    900 元折算1 日；被告詐欺取財之犯行係在刑法修正後所犯
    ，本院審酌被告為醫師，學歷為研究所畢業，家庭狀況小康
    及其犯罪之情狀等，認其此部分易科罰金之折算標準，以新
    臺幣2,000 元折算1 日為適當，並依刑法施行法第3 條之1
    第3 項規定，依舊法定其應執行之刑及執行刑易科罰金之折
    算標準。末查，被告前未曾受有期徒刑以上刑之宣告，此有
    臺灣高等法院被告前案紀錄表可參，其犯後坦承犯行，於本
    院審理中頗有悔意，此次因一時失慮致罹刑典，經此偵審程
    序及刑之宣告後，當知所警惕，信無再犯之虞，本院因認所
    宣告之刑以暫不執行為適當，爰依刑法第74條第1 項第1 款
    、第2 項第4 款規定，諭知被告緩刑2 年，並審酌其犯罪所
    得及經濟狀況，另諭知應向國庫支付50萬元之負擔，以啟自
    新（本件被告雖部分犯罪時間在新修正刑法施行前，但裁判
    時間均在新修正刑法施行後，依最高法院95年5 月23日刑事
    庭第8 次會議決議見解，應逕依新法第74條之規定宣告緩刑
    ，附此敘明）。又被告甲○○如違反上開負擔情節重大者，
    其緩刑得依刑法第75條之1 第1 項第4 款規定撤銷之。其認
    事用法核無違誤，所處之刑亦屬允當。公訴人上訴意旨，以
    被告於偵查中矢口否認犯行，足見其犯後態度不佳，且迄今
    尚未繳回其犯罪所得，原審予以被告緩刑之寬典，量刑顯然
    失之輕縱；相較被告以詐欺、行使業務登載不實文書之犯罪
    方式所得之不法利益及所生危害，原審宣告緩刑所附之條件
    僅要求被告應向國庫支付50萬元，僅較其詐得金額417,859
    元，多付出8 萬餘元之不利益，亦嫌過少，而有輕重失衡之
    違誤，實與比例原則有違。原審量刑及宣告緩刑，既有上開
    違誤，難認妥適云云。然查：被告並非不願與國軍高雄總醫
    院和解，被告曾與該醫院談及和解之事，並請求還款，此有
    該院98年10月30日醫雄企管字第0980005090號函1 份在本院
    卷第40頁足憑，並有被告開立面額417,859 元之彰化商業銀
    行支票1 紙在本院卷第41頁可考，足證被告確有和解之誠意
    及舉動，只因醫院尚有其他考量而未與被告達成和解，故原
    審斟酌上開情形，而諭知被告緩刑時，同時諭知被告應向國
    庫支付50萬元，以資平衡，且上開50萬元之金額已超出公訴
    人所認定之金額417,859 元，並無輕重失衡之違誤可言。是
    公訴人上訴，為無理由，應予駁回。
據上論斷，應依刑事訴訟法第368 條，判決如主文。
本案經檢察官陳國全到庭執行職務。
中    華    民    國    99    年    2     月    1     日
                  刑事第二庭  審判長法  官  林正雄
                                    法  官  陳啟造
                                    法  官  黃壽燕
以上正本證明與原本無異。
不得上訴。
中    華    民    國    99    年    2     月    1     日
                                    書記官  齊椿華
附錄本判決論罪科刑法條：
中華民國刑法第215  條
（業務上文書登載不實罪）
從事業務之人，明知為不實之事項，而登載於其業務上作成之文
書，足以生損害於公眾或他人者，處3 年以下有期徒刑、拘役或
5 百元以下罰金。
中華民國刑法第216 條
（行使偽造變造或登載不實之文書罪）
行使第210 條至第215 條之文書者，依偽造、變造文書或登載不
實事項或使登載不實事項之規定處斷。
中華民國刑法第339 條
（普通詐欺罪）
意圖為自己或第三人不法之所有，以詐術使人將本人或第三人之
物交付者，處5 年以下有期徒刑、拘役或科或併科1 千元以下罰
金。
以前項方法得財產上不法之利益或使第三人得之者，亦同。
前二項之未遂犯罰之。

司法院資訊處製作；財團法人民間司法改革基金會備份。
